【裁判字號】    97,訴,1192
【裁判日期】    971125
【裁判案由】    妨害投票
【裁判全文】
臺灣高雄地方法院刑事判決              97年度訴字第1192號
公  訴  人  臺灣高雄地方法院檢察署檢察官
被      告  甲○○
選任辯護人  鄭國安律師
            吳麗珠律師
            蘇佰陞律師
上列被告因妨害投票案件，經檢察官提起公訴（97年度選偵字第
106 號），本院合議庭裁定由受命法官獨任依協商程序審理，判
決如下：
    主  文
甲○○共同意圖使特定候選人當選，以虛偽遷徙戶籍取得投票權
而為投票，處有期徒刑拾月，減為有期徒刑伍月，如易科罰金，
以銀元佰元即新臺幣玖佰元折算壹日。緩刑年。
    事實及理由
一、本件犯罪事實及證據，除證據部分補充「被告甲○○於本院
    審理中之自白」外，餘引用檢察官起訴書證據並所犯法條欄
    「證據清單及待證事實」之記載，如附件。
二、本件被告已認罪，並經辯護人協助下與檢察官於審判外達成
    協商之合意，渠等合意內容為：被告願受科刑範圍如主文所
    載，並應向國庫支付新臺幣貳拾伍萬元〔其中向國庫支付新
    臺幣25萬元部分業已於97年11月13日履行完畢，有自行繳納
    款項統一收據在卷可稽（見本院卷第50頁）〕。經核被告所
    為，係犯修正後刑法第146 條第2 項之罪。此外，上開協商
    合意內容，並無刑事訴訟法第455 條之4 第1 項所列不得認
    罪協商之情形，本件既經檢察官聲請改依協商程序而為判決
    ，本院爰不經言詞辯論，於協商合意範圍內為協商判決。
三、新舊法律比較之說明：
  (一)按行為後法律有變更者，適用行為時之法律，但行為後之法
    律有利於行為人者，適用最有利於行為人之法律，刑法第2
    條第1 項定有明文。被告為前揭犯行後，刑法部分條文業於
    94年2 月2 日修正公布，並自95年7 月1 日起施行，又刑法
    施行法增訂第1 條之1 ，亦於95年6 月14日修正公布，同年
    7 月1 日起施行。次按本次刑法修正之比較新舊法，應就罪
    刑有關之共犯、未遂犯、想像競合犯、牽連犯、連續犯、結
    合犯，以及累犯加重、自首減輕暨其他法定加減原因（如身
    分加減）與加減例等一切情形，綜其全部罪刑之結果而為比
    較（最高法院95年度第8 次刑庭會議決議參照）。經查：刑
    法第28條關於共同正犯之規定，由原條文：「二人以上共同
    實施犯罪之行為者，皆為共同正犯。」修正為：「二人以上
    共同實行犯罪之行為者，皆為共同正犯。」，將「實施」一
    語修正為「實行」，揆諸其修正理由，在於修正共同正犯之
    參與類型，確定在「實行」概念下之共同參與行為，始能成
    立共同正犯，而排除「陰謀共同正犯」及「預備共同正犯」
    ，此次修正已限縮其適用範圍，自屬法律有變更，而非僅單
    純文字之變動（最高法院96年度臺上字第934 號判決參照）
    ，又經比較新舊法結果，以修正後即95年7 月1 日施行之刑
    法第28條對於被告較為有利。
  (二)又按刑法第2 條第1 項之規定，係規範行為後法律變更所生
    新舊法律比較適用之準據法，於新刑法施行後，應適用新刑
    法第2 條第1 項之規定為「從舊從輕」之比較。所謂行為後
    法律有變更者，應包括犯罪構成要件或法定刑之變更而言。
    修正前刑法第146 條第1 項之妨害投票正確罪，原規定「以
    詐術或其他非法之方法，使投票發生不正確之結果或變造投
    票之結果者，處5 年以下有期徒刑。」，嗣於民國96年1 月
    24日修正公布，增訂第2 項「意圖使特定候選人當選，以虛
    偽遷徙戶籍取得投票權而為投票者，亦同」，其立法理由係
    以遷籍於未實際居住地，其原因不一，然此與意圖支持特定
    候選人當選，進而遷徙戶籍之情形不同，並非所有籍在、人
    不在，參與投票者均須以刑罰相繩，是以以意圖使特定候選
    人當選虛偽遷徙戶籍投票者，為處罰之對象；而同條第一項
    之立法目的則在杜絕任何選舉舞弊，以達選舉之純正及公平
    ；後者乃採概括規定，凡使用詐術及其他以一切非法之方法
    ，達妨害選舉之純正及公平者，均有該規定之適用，故本罪
    之客觀構成要件有二，第一須以詐術或其他非法之方法，第
    二須使投票發生不正確之結果或變造投票之結果；所謂「詐
    術」即使用欺罔手段，以使人陷於錯誤而言，所謂「其他非
    法之方法」，即除詐術外，其他一切非法律所允許之方法，
    均屬之；至所稱使投票發生不正確之結果，以致該選區之整
    體投票結果，發生不正確之結果為已足，並不以具支持特定
    候選人當選之意圖為必要，因而上開兩項規定之範疇及構成
    要件自有不同。乃屬刑罰之法律有所變更，自有刑法第2 條
    第1 項規定之適用。且經比較適用結果，修正前刑法規定並
    未較有利於被告（最高法院97年度臺上字第471 號判決參照
    ），是本案即應適用修正後即裁判時刑法第146 條第1 項規
    定予以論罪科刑。
四、又被告依中華民國九十六年罪犯減刑條例第2 條第1 項規定
    ，減刑至有期徒刑6 月以下，且所犯屬法定本刑5 年以下有
    期徒刑以下之罪，自應由本院按前揭減刑條例第9 條，及修
    正前刑法第41條第1 項規定，併諭知易科罰金之折算標準（
    依95年7 月1 日修正施行前之刑法第41條第1 項前段，及刪
    除前罰金罰鍰提高標準條例第2 條前段規定，應以銀元100
    元以上300 元以下折算1 日，經折算為新臺幣後，以新臺幣
    300 元以上900 元以下折算1 日，而依95年7 月1 日修正公
    布之刑法第41條第1 項前段規定，應以新臺幣1,000 元、2,
    000 元或3,000 元折算1 日；經比較適用結果，以修正前刑
    法第41條規定對被告較有利，又刑法第41條規定屬有關刑罰
    執行之易刑處分，並非直接涉及實體刑罰權之論罪、科刑事
    項，與上揭修正刑法規定自無整體比較適用之問題，併予敘
    明）。
五、應適用之法條：刑事訴訟法第455 條之4 第2 項、第455 條
    之8 、第454 條第2 項，刑法第2 條第1 項、第28條、第14
    6 條第2 項、第74條第1 項第1 款，修正前刑法第41條第1
    項前段，刪除前罰金罰鍰提高標準條例第2 條前段，中華民
    國九十六年罪犯減刑條例第2 條第1 項、第7 條、第9 條。
六、本判決除有刑事訴訟法第455 條之4 第1 項第1 款、第2 款
    、第4 款、第6 款、第7 款所定情形之一，或違反同條第2
    項規定者外，不得上訴。
中    華    民    國    97    年    11    月    25    日
                  刑事第十七庭  法  官  陳思帆
以上正本證明與原本無異。
如不服本判決，應於收受本判決後10日內向本院提出上訴書狀，
並應敘述具體理由，如未敘述上訴理由者，應於上訴期間屆滿後
20 日 內補提理由書狀於本院（均須按他造當事人之人數附繕本
）「切勿逕送上級法院」。
中    華    民    國    97    年    11    月    25    日
                                書記官  李宗諺
附錄本判決論罪科刑法條全文：
中華民國刑法第146條（修正後）
以詐術或其他非法之方法，使投票發生不正確之結果或變造投票
之結果者，處5 年以下有期徒刑。
意圖使特定候選人當選，以虛偽遷徙戶籍取得投票權而為投票者
，亦同。
前2 項之未遂犯罰之。


司法院資訊處製作；財團法人民間司法改革基金會備份。
